臺灣高等法院刑事判決
                                   108年度上訴字第2945號
上  訴  人  臺灣士林地方檢察署檢察官
上  訴  人
即  被  告  楊文彬  
選任辯護人  劉哲瑋律師
上列上訴人等因被告偽造文書案件，不服臺灣士林地方法院107 
年度訴字第374號，中華民國108 年7 月2日第一審判決（起訴案
號：臺灣士林地方檢察署107 年度偵字第12824號），提起上訴
，本院判決如下：
    主  文
原判決撤銷。
楊文彬共同犯行使偽造私文書罪，處有期徒刑肆月，如易科罰金
，以新臺幣壹仟元折算壹日。未扣案之「○○公寓大廈（社區）申
請報備書」貳份上偽造之「○○大廈管理負責人」印文各壹枚（合
計貳枚）及偽造之「○○大廈管理負責人」印章壹枚均沒收。
    事  實
一、楊文彬與曾正中係址設臺北市○○區○○○路0段000巷00號「○○
    大廈」住戶（該大廈總計6戶，楊文彬之配偶即張莉苹有3戶
    ，陳玲玲、鄭淑玲、曾正中之配偶即洪碧英3人分別有1戶）
    。於民國106年7月22日10時許，在前址1樓交誼廳所舉行區
    分所有權人會議（下稱本案會議），係由時任該大廈管理負
    責人曾正中（任期自105年8月1日起至106年7月31日）擔任
    會議主席，鄭淑玲、張莉苹、洪碧英出席，會議決議將管理
    負責人任期改為2年1任，曾正中續任1年管理負責人職務等
    事項，而由鄭淑玲當場簡單記錄後，再由其配偶榮德揚於會
    後製作會議紀錄。楊文彬與其配偶張莉苹（未據起訴）明知
    本案會議之主席及紀錄並非張莉苹，且楊定逢亦未參與該會
    議，復未選任楊文彬為該大廈管理負責人，僅因張莉苹與洪
    碧英於同年月28日就時任該大廈管理負責人曾正中所為園藝
    處置一事發生爭執，渠等竟共同基於行使偽造私文書及使公
    務員登載不實之犯意聯絡，先於106年10月間某日委由不知
    情之某成年刻印業者偽刻「○○大廈管理負責人」之印章1枚
    （下稱系爭印章），再於同年月2日，一同前往址設臺北市○
    ○區市○路0號之臺北市政府，由楊文彬在「○○公寓大廈（社
    區）區分所有權人會議紀錄（格式）」（下稱系爭會議紀錄
    ）上書寫「開會時間106年7月22日上午10時。開會地點1F交
    誼廳、召集人曾正中、主席及紀錄均為張莉苹、出席區分所
    有權人計3人、案由選任楊文彬先生為管理負責人、合於本
    公寓大廈規約之規定決議額數1/2 」等不實內容，復於「○○
    公寓大廈（社區）區分所有權人會議出席人員名冊（簽到簿
    ）」（下稱系爭簽到簿）上記載參與上開會議之人為「張莉
    苹、楊文彬、楊定逢」之不實事項，並自居為○○大廈管理負
    責人，以此名義製作申請變更管理負責人為楊文彬之不實「
    ○○公寓大廈（社區）申請報備書」（下稱系爭申請報備書）
    2份，並在各份申請人欄位均蓋用系爭印章及其自身印章，
    而偽造系爭印章之印文各1枚（合計2枚），用以表示○○大廈
    業已召開上揭選任楊文彬為該大廈管理負責人之區分所有權
    人會議，且有「張莉苹、楊文彬、楊定逢」等人出席該會議
    ，該大廈因此向主管機關申請報備變更管理負責人之意，而
    接續偽造系爭會議紀錄、簽到簿及申請報備書，進而連同○○
    公寓大廈（社區）申請報備檢查表、區分所有權人名冊等文
    件，檢據向臺北市政府都市發展局（下稱都發局）申請變更
    管理負責人之報備，以致承辦公務員誤認楊文彬業經合法選
    任為○○大廈管理負責人，而形式上查驗文件無誤准予備查，
    將此不實事項登載於職務所掌管之公文書，並於106 年10月
    11日以北市都建字第10639067800 號函檢送報備證明1 份，
    足以生損害於該大廈其他住戶及主管機關對於公寓大廈管理
    之正確性。
二、案經曾正中訴由臺北市政府警察局士林分局報請臺灣士林地
    方檢察署檢察官偵查起訴。
    理  由
壹、證據能力方面
一、按被告以外之人於審判外之言詞或書面陳述，除法律有規定
    者外，不得作為證據，刑事訴訟法第159 條第1 項固定有明
    文；惟被告以外之人於審判外之陳述，雖不符同法第159 條
    之1 至第159 條之4 之規定，而經當事人於審判程序同意作
    為證據，法院審酌該言詞陳述或書面陳述作成時之情況，認
    為適當者，亦得為證據，同法第159 條之5 第1 項亦定有明
    文。經查，本件判決所引用之被告以外之人於審判外之陳述
    ，固均屬傳聞證據，惟上訴人即被告楊文彬及其辯護人就前
    揭審判外陳述均表示同意具有證據能力（本院卷第146至148
    頁）；而公訴檢察官亦表示上開證據均有證據能力（同上卷
    頁）。本院審酌上開證據資料製作時之情況，尚查無違法不
    當及證明力明顯過低之瑕疵，亦認為以之作為證據應屬適當
    ，爰逕依刑事訴訟法第159 條之5 第1 項規定，認前揭證據
    資料均例外有證據能力。
二、本判決所引用之其餘文書證據及證物，並無證據證明係公務
    員違背法定程序所取得，亦無顯有不可信之情況，且經本院
    於審理期日合法調查，該等證據自得作為本案裁判之資料。
三、至就被告及辯護人所爭執之證人鄭淑玲於警詢所述之證據能
    力部分，因本院並未以之作為認定被告犯罪之證據，故不再
    論述該證據是否具有證據能力，併此敘明。
貳、實體方面
一、認定犯罪事實所憑證據及理由
  ㈠被告與張莉苹於106年10月2日，一同前往臺北市政府，由被
    告在系爭會議紀錄上書寫「開會時間106年7月22日上午10時
    。開會地點1F交誼廳、召集人曾正中、主席及紀錄均為張莉
    苹、出席區分所有權人計3人、案由選任楊文彬先生為管理
    負責人、合於本公寓大廈規約之規定決議額數1/2 」等內容
    ，復於系爭簽到簿上簽署「張莉苹、楊文彬、楊定逢」之名
    ，並自居為○○公寓大廈管理負責人，而以此名義製作系爭申
    請報備書2份，而在各份申請人欄位均蓋用於106 年10月間
    某日委由某成年刻印業者刻之系爭印章及其自身印章，連同
    ○○公寓大廈（社區）申請報備檢查表、區分所有權人會議紀
    錄（格式）、區分所有權人名冊等文件，檢據向都發局申請
    變更管理負責人之報備，經承辦公務員形式上查驗文件，認
    被告業經合法選任為○○大廈管理負責人無誤而准予備查，將
    此事項登載於職務所掌管之公文書，並於106年10月11日以
    北市都建字第10639067800 號函檢送報備證明1 份之事實，
    為被告所坦承（原審卷第40、152、177、224 頁），核與證
    人張莉苹之證述相符（原審卷第158 至159 頁），並有都發
    局106 年10月11日北市都建字第10639067800 號函及函稿、
    系爭申請報備書、會議紀錄、簽到簿、○○公寓大廈（社區）
    申請報備檢查表、區分所有權人名冊等影本在卷足憑（106 
    年度偵字第16453 號卷第33至34頁、他字卷第23至36頁），
    是此部分前提事實首堪認定。
  ㈡本案會議係由告訴人曾正中、鄭淑玲、張莉苹、洪碧英出席
    ，並決議將管理負責人任期改為2 年一任，由告訴人續任1 
    年管理負責人職務，而未選任被告為管理負責人一節，有下
    列證據可茲認定，論述如下：
  ⒈告訴人於偵查中及原審審理時證稱：本案會議是鄭淑玲通知
    我們要開住戶大會，我是會議主席，鄭淑玲擔任紀錄，因○○
    大廈每一年管理負責人是住戶輪流擔任，這次是輪到鄭淑玲
    當主委，當天開會鄭淑玲提議我才摸熟管理負責人就馬上要
    交接，是否以後改成2年1任，希望我再接，等到再1年之後
    由她接任管理負責人，我再轉任成財委，張莉苹表示同意、
    無異議，當時是張莉苹、鄭淑玲、洪碧英、我4人在開會，
    所以在這些人都同意的過程中順利通過，我就再續任1年的
    大樓管理負責人，之後張莉苹提了幾個我明年度應該注意哪
    些地方，被告最後進來時，一下就散會。該次會議沒有決議
    由被告擔任○○大廈管理負責人，紀錄是鄭淑玲等語（107年
    度偵字第12824號卷〈下稱第12824號卷〉第17頁、原審卷第16
    8至170、173至175頁）；證人洪碧英於偵查中證稱：本案會
    議除了4樓沒有參加外，其他人都有參加，當時我有去，決
    議內容是告訴人續任主委，大樓有一些缺失要改善，沒有選
    任被告是新的主委，被告沒有參與會議，最後只進來一下而
    已等語（第12824號卷第18頁）；證人鄭淑玲於偵查中證稱
    ：106年7月22日開區權會，會議紀錄是我，會議討論電機消
    防、大理石保養問題、窗簾及水晶燈的清潔保養事宜及公積
    金，也有建議主委改成2年一任，由告訴人繼續擔任，開會
    時沒有人反對，開會時只有我及告訴人、告訴人的配偶、張
    莉苹，最後結束時被告有進來，會議中沒有討論到被告擔任
    管理人的事，楊定逢也沒有在場等語（第12824號卷第33頁
    ）；證人即鄭淑玲之配偶榮德揚於偵查中證稱：會議紀錄是
    我依鄭淑玲參加的手稿，即告知我的內容打的等語（第1282
    4號卷第33頁）。準此，互核上開證人之證述，就本案會議
    出席人員為告訴人、張莉苹、鄭淑玲、洪碧英，討論事項為
    ○○大廈之缺失改善、管理負責人之任期由1年1任改為2年1任
    ，並由告訴人續任管理負責人，會議紀錄為鄭淑玲，而被告
    於會議即將結束前方有參與會議等節所述一致，並無明顯矛
    盾或不合常情之處。
  ⒉經原審勘驗106 年7 月22日○○大廈1樓交誼廳之監視器畫面結
    果，可知本案會議係於畫面時間10時2 分許至11時23分許舉
    行，出席人員為告訴人、張莉苹、鄭淑玲、洪碧英，而被告
    係於畫面時間10時51分許進入會場且旋即離開，復於畫面時
    間11時18分許即會議結束前5 分鐘始又入席參與，有原審勘
    驗筆錄存卷可考（原審卷第100 至102 頁），亦與上開證人
    之證述內容無違。
  ⒊徵之○○大廈住戶LINE群組對話紀錄（他字卷第420至422頁、
    第12824號卷第47至71頁）：⑴於106年7月19日洪碧英通知將
    於同年月22日上午10時至12時，在○○大廈1樓交誼廳，開會
    討論年度主委更動及相關事宜討論、大樓年度檢討、臨時動
    議；⑵於同年月22日13時49分至50分，張莉苹傳訊數張照片
    向告訴人表示照片中位置很久沒清理；⑶於同年月23日9時27
    分，洪碧英稱「謝謝你，有做不好的地方，請多提醒、告知
    。你提的項目及開會時所提的問題，我近期會執行，請小陳
    一一改善。謝謝」等語，張莉苹則於18時36分回以「Thank 
    you 」等語；⑷於同年月28日10時19分，洪碧英請榮德揚將
    本案會議結論整理成會議紀錄並傳送至各區分所有權人信箱
    ，並於同日15時40分提醒榮德揚將主委改成2 年1任之事，
    亦記載於會議紀錄內，明年將改由榮德揚接任。張莉苹則於
    17時16分至22分送數張照片，要求告訴人注意園藝及公告管
    理員上下班休假工作表，經洪碧英於19時38分回以：「提醒
    就好，不用太嚴肅…注意講話態度及用詞，不然你會踢到鐵
    板」等語，張莉苹則於20時1 分稱：「其實您應該留意您的
    用詞…解決問題…處理不當事務，我沒有在意任何困難或什麼
    鐵板…就是要維護我資產的所有權」等語，洪碧英再於20時2
     分回以「你來做主委」等語，後張莉苹再於20時9 分稱：
    「應該維持每戶1年主委的決議，若榮先生及童先生不接手
    ，我可以接手」，榮德揚於20時11分至15分稱：「我們會議
    也討論過主委的共識吧！」、「我們會議也有討論過花圃問
    題的處理方式了，不是嗎？」、「怎麼又來討論這呢？」、
    「我會盡快把會議紀錄給大家」等語。是依上開對話脈絡，
    本案會議原即排定討論管理負責人更替一事，嗣於會後之10
    6 年7 月28日洪碧英提醒榮德揚應將上開事項記載於會議紀
    錄中，張莉苹未立即表反對之意思，而係之後與洪碧英發生
    上揭爭執時，始稱「應該維持每戶1年主委的決議」等語，
    可見上開告訴人、鄭淑玲、洪碧英所證本案會議中經出席者
    一致決議管理負責人之任期由1 年1任改為2 年1任，並由告
    訴人續任管理負責人，並未選任被告為管理負責人，會議紀
    錄亦非由張莉苹製作等情，應非虛構，核屬信而有徵。
  ㈢綜合上揭各項事證，足見被告明知本案會議之主席及紀錄並
    非張莉苹，且楊定逢亦未參與該會議，復未選任被告為該大
    廈管理負責人，又本案會議後亦未再經○○大廈之區分所有權
    人會議另行決議選任被告為○○大廈管理負責人，而於106年1
    0月2日，與張莉苹至臺北市政府，以偽造之系爭印章蓋印在
    系爭申請報備書上，再將「開會時間106年7月22日上午10時
    。開會地點1F交誼廳、召集人曾正中、主席及紀錄均為張莉
    苹、出席區分所有權人3人、案由選任楊文彬先生為管理負
    責人、合於本公寓大廈規約之規定決議額數1/2 」等不實內
    容登載在系爭會議紀錄中，復於系爭簽到簿上簽署僅係由「
    張莉苹、楊文彬、楊定逢」出席會議之不實事項，而接續偽
    造上開各該文件，連同其他文件持向都發局報備變更○○大廈
    管理負責人為被告，經都發局就該申請報備事宜，依書面為
    形式審查，即以公函通知「准予報備」，並核發公寓大廈管
    理組織報備證明，足生損害於○○大廈其他住戶及主管機關對
    於公寓大廈管理之正確性，洵堪認定。
  ㈣對於被告辯解本院的判斷
  ⒈被告否認本案犯行，其及辯護人所為辯解略以：⑴告訴人與被
    告之對立性甚高，告訴人虛偽可能性極高，其證詞可信度低
    。而證人鄭淑玲於警詢中稱被告於本案會議結束後有出現，
    但會議紀錄已討論完畢。嗣於偵查中則證稱被告並未去會議
    室等語，前後證詞已有矛盾。另證人榮德揚雖稱本案會議紀
    錄係依據鄭淑玲之手稿整理而成，惟參酌原審勘驗筆錄及影
    像畫面，鄭淑玲當時並無以紙筆記錄會議內容，何來參加會
    議之手稿。再者，於本案會議中，並無任何進行表決之畫面
    ，且當次會議中倘有將管理負責人之任期改為2年1任，何以
    於107年10月1日至108年9月30日之管理負責人童為忠之任期
    仍為1年。因此，告訴人、證人鄭淑玲、榮德揚所為陳述均
    與事實不符，不足採信。⑵○○大廈規約第16條規定主任委員
    由具區分所有權人身分或其配偶或親屬擔任之，管理委員則
    採輪流擔任制，主任委員則由管理委員互推之。是公寓大廈
    管理條例及○○大廈規約對於如何推選管理負責人並未設限，
    僅需按照戶別輪流擔任，且須每年更換。而告訴人擔任管理
    負責人之輪流戶別為7樓、6樓、5樓，則下屆輪流戶別為6樓
    、5樓、4樓，下屆管理負責人須由此推選，而5樓為告訴人
    ，已不得連任，4樓之住戶童為忠亦表示不願擔任管理負責
    人，即透過推選之方式，由被告（6樓）擔任管理負責人。
    況5樓區分所有權人洪碧英亦於○○大廈區分所有權人之LINE
    群組中，接續張莉苹之後傳訊：「你來做主委」，實令張莉
    苹及被告均認為5樓之區分所有權人洪碧英同意由6樓區分所
    有權人張莉苹擔任管理負責人。且證人吳重德告知管理負責
    人係推舉產生，無須召開區分所有權人會議，加上告訴人於
    任期屆滿後並未依規定辦理移交，被告多次檢舉仍無改善後
    ，經再次詢問主管機關，始於上開時地填寫系爭申請報備書
    、系爭簽到簿等文件。故被告既經區分所有權人推選擔任管
    理負責人，自屬有權刻印，且申報內容並非不實，自未生損
    害於○○大廈其他住戶及主管機關對於公寓大廈管理之正確性
    ，而被告主觀上亦無偽造文書及使公務員登載不實之犯意。
    ⑶系爭申請報備書上所載為○○大廈管理負責人楊文彬，依照
    經驗法則，看見此文書者僅會認為該文書係由楊文彬所製作
    而成，並無文書製作人與名義人不同之情形，自不符合偽造
    私文書之構成要件云云。
  ⒉然依下列說明，被告之辯解顯不足採信：
    ⑴按證人之證言，何者可採，係屬事實審法院自由心證之職
      權，其證據取捨，如不違背經驗法則或論理法則，即不能
      指為違法。亦即證人之供述前後稍有不符或相互間有所歧
      異，究竟何者為可採，事實審法院非不可本於經驗法則，
      斟酌其他情形，作合理之比較，定其取捨（最高法院107
      年度台上字第4202號判決意旨參照）。審以證人之證詞，
      屬供述證據之一種，而供述證據具有其特殊性，與物證或
      文書證據具有客觀性及不變性並不相同，蓋人類對於事物
      之注意及觀察，有其能力上之限制，對所發生或經歷的事
      實，未必能如攝錄影機般機械式無誤地捕捉，亦未必能洞
      悉事實發生過程之每一細節及全貌，且常人對於過往事物
      之記憶，隨時日經過而漸趨模糊或失真，自難期其事後均
      能將原貌完全呈現，此無非係屬事理之常。故對於事實經
      過之枝節，因個人觀察遺漏或記憶模糊，造成供述略見不
      一或有所出入，毋寧乃供述證據之特質。經查，證人鄭淑
      玲於警詢、偵查時所證關於被告在本案會議期間有無進入
      會議室一節固有出入，但經核其對於本案會議期間係由告
      訴人等人進行會議，並決議由告訴人繼續擔任管理負責人
      等重要情節，俱與告訴人及證人洪碧英所述大致相符，亦
      核與上揭監視器畫面及○○大廈LINE群組之對話內容相互契
      合，則證人鄭淑玲所證已非不可採信，其雖有上述枝節上
      之出入，衡情亦無非係因被告於本案會議期間並未全程出
      席，而僅係短暫出入，以致證人鄭淑玲記憶上有所訛誤，
      然並無損其證述之憑信性。因此被告一再斤斤指摘證人鄭
      淑玲上揭枝節出入，自非可採。又被告雖辯以證人榮德揚
      所證其係依證人鄭淑玲提供之手稿製作本案會議紀錄有所
      不實云云，然證人榮德揚於偵查中雖證稱係依鄭淑玲參加
      的手稿製作會議紀錄，但緊接亦稱「即告知我的內容打」
      等語（第12824號卷第33頁），顯見依證人榮德揚之真意
      ，應係表示其製作之會議紀錄均係依照本案會議之紀錄人
      即鄭淑玲所轉述，自不能執著於所謂「手稿」一詞而挑剔
      其之證言。況無論如何，依前揭事證顯示，證人榮德揚並
      未參加本案會議，而係由其配偶即證人鄭淑玲參加，而依
      上揭LINE對話紀錄，洪碧英亦確係在群組內公開委請證人
      榮德揚製作本案會議紀錄，則證人榮德揚證稱其製作本案
      會議紀錄係依證人鄭淑玲所轉述，自合乎情理，要非不可
      採信。而本案會議推舉告訴人繼續擔任管理負責人，本不
      必然會以表決方式為之，故上揭監視器畫面縱未出現表決
      之畫面，亦非可執為有利被告之認定。至童為忠嗣雖經核
      准於107年10月1日至108年9月30日擔任○○大廈管理負責人
      ，有公寓大廈組織報備資料在卷可按（本院卷第266頁）
      ，然此已係本件案發1年後之事，故○○大廈嗣後就管理負
      責人是否確實改成2年1任或又仍維持1年1任，本不無因事
      後各項緣故而有改變之可能，自無從執此即逕認前揭各項
      事證俱非足採。從而，被告徒執上揭⒈⑴所示情詞為辯，核
      無足取。
    ⑵依憑前揭各項事證，足資認定告訴人、鄭淑玲、張莉苹、
      洪碧英所出席之本案會議業已決議由告訴人續任管理負責
      人，業經本院詳予說明如前。是於此情況下，自無再另推
      選被告擔任管理負責人之可能，此與○○大廈之規約實際如
      何規定係屬兩事，自不能混為一談。故被告徒以其對○○大
      廈規約之解讀，辯稱其已獲得推選擔任管理負責人云云，
      自委無可採。再者，觀諸臺北市建築管理工程處106年12
      月7日北市都建寓字第10639691700號函所檢附之○○大廈歷
      年（即100年至106年）管理組織報備資料，其中告訴人於
      105年10月20日、張莉苹於101年2月17日向臺北市政府提
      出之○○大廈社區規約，就管理委員之選任，均規定於區分
      所有權人會議中辦理，主任委員（按：應即管理負責人之
      意）則由管理委員互推之（他字卷第272至273、322頁）
      ，亦顯與被告所辯之○○大廈選任管理負責人並未設限，其
      係經過推選等情有別。又證人童為忠於原審審理中證稱：
      我沒有支持任何人說要他擔任管理負責人，如果詢問我若
      我不擔任，是否支持被告或張莉苹擔任，我的回答99％是
      「沒關係」、「無所謂」、「都可以」等語（原審卷第20
      4、209頁），足見證人童為忠並未選任或推選被告擔任管
      理負責人。再觀諸上揭106年7月28日之LINE對話全文，洪
      碧英雖有對張莉苹稱「你來做主委」，但觀諸其全文脈絡
      ，容係因張莉苹在群組內對於○○大廈園藝之管理不斷貼文
      要求，洪碧英始會一時生氣不滿，方陳稱「你來做主委」
      一語，衡情常人均可理解此屬氣話而非可當真，尚難認洪
      碧英所稱「你來做主委」一語確真係同意由張莉苹擔任管
      理負責人之意（縱認有此意，洪碧英所指對象亦為張莉苹
      而非被告），被告徒執洪碧英之上開陳述，辯稱已獲得洪
      碧英之推選云云，更非可採。而證人即臺北市政府建管處
      承辦人員吳重德於原審僅證稱：就我承辦大廈管委會主委
      或管理負責人之備查業務，會準備報備書、檢查表、會議
      紀錄、簽到名冊等制式例稿提供給申請人，至於申請人要
      不要填寫、要在何處填寫，我們管不著，我們僅作形式審
      查。因為申請的民眾很多，無法記住每一位，對被告好像
      有點印象，但時間也蠻久的了等語（原審卷第148至152頁
      ），其並未提及曾告知○○大廈管理負責人是推舉產生，無
      須召開區分所有權人會議等情，被告執此為辯，已非可取
      。況證人吳重德究係如何對被告說明申請報備之相關手續
      ，亦無解於被告當時主觀上確係明知本案會議業已決議由
      告訴人續任管理負責人一事。縱令被告對於本案會議之決
      議有所爭執，亦應依循合法管道解決或救濟，然其捨此不
      為，明知其並未經本案會議選任為管理負責人，猶逕自製
      作不實之系爭申請報備書、會議紀錄、簽到簿而持以行使
      ，其有行使偽造私文書之犯意已至臻明確，自足以生損害
      於○○大廈其他住戶及主管機關對於公寓大廈管理之正確性
      。從而，被告徒執上揭⒈⑵所示情詞為辯，亦無足取。
    ⑶按無製作權之人，冒用他人名義製作私文書，足以生損害
      於公眾或他人者，即與刑法第210條偽造私文書罪之構成
      要件相當；且其冒用，無論冒用自然人、法人或非法人團
      體名義，均屬之；倘無代表法人或非法人團體權限之人，
      逕以法人代表人或團體負責人自居，而以法人或團體名義
      製作私文書時，縱在代表人或負責人欄簽署自己之姓名，
      仍屬無製作權之人冒用該法人或團體名義製作私文書（相
      同旨趣，參照最高法院100年度台上字第4163號判決意旨
      ）。經查，系爭會議紀錄、簽到簿、申請報備書均係以○○
      大廈名義所出具之文件，分別係表彰○○大廈有召開選任被
      告為該大廈管理負責人之會議、該會議僅係由楊定逢等人
      出席及○○大廈據以向臺北市政府申請報備變更該大廈管理
      負責人為被告之用意，對外已具有一定之法律意思表示，
      均核屬刑法所稱之私文書無疑，而被告及其妻張莉苹均非
      有權製作上揭○○大廈私文書之人，竟製作上揭不實私文書
      並持以行使，且縱令渠等分別以○○大廈之管理負責人、會
      議紀錄人自居，而在申請人欄或紀錄欄處分別簽署被告（
      並蓋用○○大廈管理負責人章）、張莉苹之姓名，但因渠等
      係冒用○○大廈名義製作上揭不實私文書，仍屬無製作權之
      人，依法仍該當行使偽造私文書之罪名。準此，被告徒執
      上揭⒈⑶所示情詞，辯稱本件不符偽造私文書之構成要件云
      云，同無足取。
  ㈤綜上所述，足徵確有本件犯罪事實，被告及辯護人所為各項
    辯解俱不足採。是以本件事證已臻明確，被告之犯行應堪認
    定。
二、論罪之說明
  ㈠按刑法第2 條第1 項之規定，乃係規範行為後「法律變更」
    所生新舊法比較適用之準據法，故如新舊法處罰之輕重相同
    ，即無比較適用之問題，非此條所指之法律有變更，即無本
    條之適用，應依一般法律適用原則，適用裁判時法，其為純
    文字修正者，更應同此（最高法院95年第21次刑事庭會議決
    議意旨參照）。查被告行為後，刑法第214條使公務員登載
    不實罪業於108年12月25日修正公布，並於同年月27日施行
    。該條原規定：「明知為不實之事項，而使公務員登載於職
    務上所掌之公文書，足以生損害於公眾或他人者，處3年以
    下有期徒刑、拘役或5百元以下罰金」，而其罰金刑雖規定
    為5百元以下，但依刑法施行法第1條之1第1項、第2項前段
    規定，該罰金貨幣單位為新臺幣，其罰金數額並應提高為30
    倍，故本罪之罰金刑實則為新臺幣1萬5千元以下。嗣修正後
    本條則規定：「明知為不實之事項，而使公務員登載於職務
    上所掌之公文書，足以生損害於公眾或他人者，處3年以下
    有期徒刑、拘役或1萬5千元以下罰金」，僅將罰金刑從「5
    百元以下」修正為「1萬5千元以下」，此外並無其他修正；
    而因適用刑法施行法第1條之1第1項罰金貨幣單位為新臺幣
    之結果（至該條第2項前段提高罰金數額30倍之規定則不再
    適用），修正後該罪罰金刑亦同為新臺幣1萬5千元以下，而
    與修正前仍屬一致，並無不同，對被告而言尚無有利或不利
    之情形，揆諸前揭說明，自不生新舊法比較之問題，應依一
    般法律適用原則，適用裁判時法即上揭修正後之刑法第214
    條規定。
  ㈡核被告所為，係犯刑法第216 條、第210 條之行使偽造私文
    書罪、第214 條之使公務員登載不實罪。
  ㈢被告利用不知情之某成年刻印業者偽刻系爭印章1顆，為間接
    正犯。被告與張莉苹間，有犯意聯絡與行為分擔，為共同正
    犯。
  ㈣被告為圖申辦變更○○大廈管理負責人之報備，始基於偽造私
    文書之單一犯意，於密接之時地偽造系爭申請報備書、會議
    紀錄及簽到簿，侵害同一法益，各行為獨立性極為薄弱，依
    社會通常觀念難以強行分開，在刑法評價上，以視為數個舉
    動之接續施行，合為包括之一行為予以評價，較為合理，應
    論以接續犯一罪。
  ㈤又告訴人於105年7月間自前任○○大廈管理負責人張莉苹收受
    「○○大廈管理負責人」之印章，而該印章係用於○○大廈之國
    泰世華商業銀行文昌分行之帳戶，有該分行108年6月13日國
    世文昌字第1080000006號函暨○○大廈管理負責人相關申請書
    面資料影本在卷可稽（原審卷第233至255頁），足徵該印章
    有表彰○○大廈管理負責人之人格同一性用意，故被告偽造該
    印章，即符合刑法偽造印章之行為。被告偽造印章、印文皆
    係偽造私文書之階段行為，均不另論罪；其偽造私文書後復
    持以行使，偽造之低度行為為行使之高度行為所吸收，亦不
    另論罪。
  ㈥被告以一行為同時觸犯上開2 罪，為想像競合犯，依刑法第5
    5條規定，應從一重之行使偽造私文書罪處斷。
  ㈦至公訴意旨固僅論及被告行使偽造系爭會議紀錄及簽到簿並
    持以行使之犯罪事實，漏未論及被告尚有偽造系爭申請報備
    書2份並持以行使之犯罪事實，惟兩者間有上揭一罪關係，
    已如前述，該漏未論及之部分應為起訴效力所及，且經本院
    告知被告應予併論之部分，並予被告及其辯護人表示意見之
    機會（本院卷第289頁），已無礙被告之防禦權，本院自應
    併予審理。
三、撤銷改判之理由
  ㈠原審經詳細調查後，以被告犯罪事證明確，予以論罪科刑，
    固非無見。惟查，本件被告偽造上揭私文書而持以行使，業
    已成立行使偽造私文書罪，縱令被告、張莉苹係在上揭私文
    書簽署自己之姓名，惟上揭私文書俱係冒用○○大廈名義對外
    表示一定意思之私文書，被告所為自仍應以行使偽造私文書
    罪相繩（詳見理由欄貳一㈣⒉⑶所載）。原審認被告並未虛捏
    他人名義，故不成立行使偽造私文書罪，而僅成立偽造印文
    罪，因而就行使偽造私文書部分不另為無罪諭知，於法自有
    未合。
  ㈡至被告上訴指摘原審量刑過重及檢察官上訴指摘原審量刑過
    輕云云。惟按刑之量定，為求個案裁判之妥當性，法律賦予
    法院裁量之權，量刑輕重，屬為裁判之法院得依職權自由裁
    量之事項，苟其量刑已以行為人之責任為基礎，並斟酌刑法
    第57條各款所列情狀，在法定刑度內，酌量科刑，如無偏執
    一端，致明顯失出失入情形，即不得單就量刑部分遽指為不
    當或違法。原審就被告之量刑基礎，已於判決內具體說明（
    見原判決第9、10頁），顯已斟酌刑法第57條各款事由而為
    刑之量定，係以行為人責任為基礎，並未逾越法定刑度，亦
    無濫用裁量權而有顯然失入、失出或有失衡平之情事，核與
    罪刑相當原則無悖。縱與被告及檢察官主觀上之期待仍有所
    落差，亦難指原審量刑有何不當或違法。
  ㈢準此，被告及檢察官前開上訴指摘原審量刑不當云云，並非
    可取，且被告上訴仍執前揭辯解，否認本件犯行，而指摘原
    判決有所不當，亦非可取，已如前述。惟此部分上訴固無理
    由，但原審就被告行使偽造私文書不另為無罪諭知部分，經
    檢察官上訴指摘不當，則有理由，故原判決仍屬無可維持，
    自應由本院予以撤銷，另為適法判決。
四、自為科刑及沒收之說明
  ㈠科刑部分：
    本院以行為人之責任為基礎，審酌被告明知其未於本案會議
    中被選任為○○大廈管理負責人，竟偽造系爭申請報備書、會
    議紀錄、簽到簿，而持向主管機關申請變更管理負責人之報
    備，使公務員於公文書上為不實登載，足生損害於該大廈其
    他住戶及主管機關對於公寓大廈管理之正確性，所為實屬非
    是，嗣於本院審理時猶矢口否認犯行，未能正視己非，悛悔
    改過，是其所為自應受有相當程度之刑事非難；另考量被告
    並無任何前科紀錄，有本院被告前案紀錄表在卷可按，素行
    尚非不良，兼衡其犯罪之動機、目的、手法，碩士畢業之智
    識程度、業為大學教師、已婚、育有2名子女之生活狀況（
    本院卷第289頁）及迄未尋求與告訴人等住戶達成和解等一
    切情狀，酌情量處如主文欄第2 項所示之刑，並諭知易科罰
    金之折算標準。
  ㈡沒收部分：
    未扣案之系爭申請報備書、會議紀錄、簽到簿等文件，業已
    因被告持以交付都發局，而屬都發局檔存文件，已非被告所
    有，自不得沒收。惟系爭申請報備書2份上偽造之「○○大廈
    管理負責人」印文各1枚（合計2枚）及偽刻之系爭印章1枚
    ，不問屬於被告與否，依刑法第219條規定，均應併予宣告
    沒收。
據上論斷，應依刑事訴訟法第369 條第1 項前段、第364 條、第
299 條第1 項前段，刑法第28條、第216 條、第210 條、第214 
條、第55條、第41條第1項前段、第219條，刑法施行法第1 條之
1 第1 項，判決如主文。
本案經檢察官莊富棋提起公訴，檢察官陳貞卉、被告提起上訴後
，由檢察官李豫雙到庭執行職務。
中    華    民    國    109   年    1     月    7     日
                  刑事第十五庭  審判長法  官  劉興浪
                                      法  官  古瑞君
                                      法  官  陳信旗
以上正本證明與原本無異。
如不服本判決，應於收受送達後10日內向本院提出上訴書狀，其
未敘述上訴之理由者並得於提起上訴後10日內向本院補提理由書
（均須按他造當事人之人數附繕本）「切勿逕送上級法院」。
                                      書記官  董佳貞
中    華    民    國    109   年    1     月    7     日
附錄本案論罪科刑法條全文：
刑法第210 條：
偽造、變造私文書，足以生損害於公眾或他人者，處五年以
下有期徒刑。
刑法第214 條：
明知為不實之事項，而使公務員登載於職務上所掌之公文書
，足以生損害於公眾或他人者，處三年以下有期徒刑、拘役
或一萬五千元以下罰金。
刑法第216 條：
行使第二百十條至第二百十五條之文書者，依偽造、變造文
書或登載不實事項或使登載不實事項之規定處斷。